臺灣臺中地方法院刑事判決　　　　　　　　　　　　九十三年度易緝字第五一九號
　　公　訴　人　臺灣臺中地方法院檢察署檢察官
　　被　　　告　己○○
　　選任辯護人　陳鎮
右列被告因詐欺案件，經檢察官提起公訴（八十六年度偵字第四三九八號），本院判
決如左：
    主      文
己○○無罪。
    理      由
一、公訴意旨略以：被告己○○及同案被告卯○○（業經臺灣高等法院臺中分院於民
    國八十七年六月三日以八十七年度上易字第三四七號判處無罪確定）二人共同意
    圖為自己不法之所有，於八十五年六月十五日以每坪新臺幣（下同）七萬五千元
    之價格向佳榮鋼鐵股份有限公司（下稱佳榮公司，法定代理人為戊○○）購買臺
    中縣后里鄉○○○段七三－一、七三－七、七四－一、七四－九、七四－十等五
    筆土地，買賣價款總計為一億三千一百二十二萬四千五百元，並以被告己○○為
    發票人名義開立十三張支票，合計面額為六百九十二萬元預付訂金，在取得買賣
    合約書及佳榮公司之承諾書後，乃以承億興建設有限公司（以下簡稱承億興公司
    ）開發后豐工業園區之名，將上開五筆土地規劃為Ａ１－Ａ２、Ｂ１－Ｂ５、Ｃ
    １－Ｃ１０等十七塊工業用地，陸續自八十五年八月間起至十一月間止以每坪四萬
    五千元至八萬元不等較購買價格為低之價格，對外招攬承買客戶，並將其中編號
    Ｂ４、Ｂ５、Ｃ９等三塊土地重覆出售予告訴人壬○○、庚○○、丙○○、甲○○及寅○○，致告訴人壬○○、庚○○、丙○○、甲○○及寅○○等人陷於錯誤
    而訂購前述十七塊土地，交付訂金合計一千七百六十九萬元，被告己○○及同案
    被告卯○○在收取上述訂金後，未依約辨妥分割及完成過戶手續，即捲款逃匿不
    知去向，告訴人壬○○、庚○○、丙○○、甲○○、寅○○、乙○○、辛○○○
    、丁○○、子○○、戊○○等人始知受騙。案經法務部調查局臺中縣調查站移送
    臺灣臺中地方法院檢察署檢察官偵查起訴，因認被告己○○與同案被告卯○○共
    同涉犯刑法第三百三十九條第一項之詐欺取財罪嫌云云。
二、按犯罪事實應依證據認定之，無證據不得認定犯罪事實；又不能證明被告犯罪者
    者，應諭知罪之判決，刑事訴訟法第一百五十四條第二項、第三百零一條第一項
    分別定有明文。次按所謂認定犯罪事實之證據，係指足以認定被告確有犯罪行為
    之積極證據而言，該項證據自須適合於被告犯罪事實之認定，始得採為斷罪之資
    料；又事實之認定，應憑證據，如未能發現相當確實證據，或證據不足以證明，
    自不能以推測或擬制之方法，以為裁判之基礎，最高法院二十九年上字第三一○
    五號、四十年臺上字第八六號判例著有明文。又按認定犯罪事實所憑之證據，無
    論係直接證據或間接證據，其為訴訟上之證明，須於通常一般之人均不致有所懷
    疑，而得確信其為真實之程度者，始得據為有罪之認定，倘其證明尚未達到此一
    程度，而有合理之懷疑存在，復無其他調查途徑可尋，法院即應為無罪之判決，
    最高法院七十六年臺上字第四九八六號著有判例。末按刑法第三百三十九條第一
    項詐欺罪之成立，以意圖為自己或第三人不法所有，以詐術使人將本人或第三人
    之物交付為要件，所謂以詐術使人交付，必須被詐欺人因其詐術而陷於錯誤，若
    其所用方法，不能認為詐術，亦不致使人陷於錯誤，即不構成該罪，最高法院四
    十六年臺上字第二六○號判例亦有明文。
三、公訴人認被告己○○涉有上開詐欺取財罪嫌，係以告訴人壬○○、庚○○、丙○○、甲○○、寅○○、乙○○、辛○○○、丁○○、子○○、戊○○於法務部調
    查局臺中縣調查站調查時及偵查中指述甚詳，並有買賣契約書、訂購單、土地登
    記資料附卷可稽，為其主要依據。訊據被告己○○固坦承其有擔任承億興公司之
    負責人，並以其名義開立面額合計為六百九十二萬元之十三張支票作為承億興公
    司向佳榮公司購買本案五筆土地之定金等情，惟堅決否認有何詐欺取財犯行，辯
    稱：因其當時為同案被告卯○○之女朋友，所以擔任承億興公司之負責人，關於
    承億興公司事務，都是由同案被告卯○○處理，就本案五筆土地之購買、規劃、
    對外招攬承買客戶、辦理過戶事宜等等，均係由同案被告卯○○處理，其均不清
    楚等語。
四、經查：
（一）被告己○○在承億興公司成立時，係同案被告卯○○之女朋友，雖係擔任董事
      長，惟公司業務係由擔任總經理之同案被告卯○○負責實際執行，被告己○○
      只負責行政事務，關於本案五筆土地之購買、出賣均由同案被告卯○○接洽，
      而交易、付款條件，亦由同案被告卯○○擬定，嗣佳榮公司就本案五筆土地無
      法配合辦理過戶時，由同案被告卯○○召集告訴人壬○○、庚○○、丙○○、
      甲○○、寅○○、乙○○、辛○○○、丁○○、子○○共同協調，為表示對前
      開告訴人的承諾與擔保，並希望前開告訴人可以體認承億興公司的用心與誠意
      而共體時艱，故由同案被告卯○○找被告己○○前來簽發本票、支票交予前開
      告訴人等情，業據同案被告卯○○於本院九十四年一月三十一日審理時證述明
      確，審之在佳榮公司出現拒絕辦理本案五筆土地分割事宜跡象之際，亦係由同
      案被告卯○○以其自己名義分別於八十五年十月十一日、八十五年十一月七日
      對佳榮公司發存證信函要求履約或解除契約，此有存證信函二份存卷可佐，益
      徵承億興公司之業務，應係由同案被告卯○○統籌處理甚明。再觀之證人癸○○即告訴人壬○○之夫於法務部調查局臺中縣調查站調查時證述，暨告訴人甲○○、寅○○、乙○○、辛○○○、丁○○、子○○於法務部調查局臺中縣調
      查站調查及告訴人甲○○於本院九十四年四月十一日審理時均陳述：係由同案
      被告卯○○與其接洽等語無訛，顯見就承億興公司買賣本案五筆土地之業務，
      應均由同案被告卯○○負責執行規劃甚明。是被告己○○辯稱：本案五筆土地
      之購買、規劃、對外招攬承買客戶、辦理過戶事宜等等，均係由同案被告卯○○處理，其均不清楚等語，尚堪採信。
（二）承億興公司與佳榮公司就本案五筆土地之買賣，係約定佳榮公司願配合在八十
      五年十二月三十一日以前辦理本案五筆土地分割過戶手續等情，有不動產買賣
      合約書、承諾書各一份在卷可憑，並經證人戊○○前於臺灣高等法院臺中分院
      八十七年度上易字第三四七號詐欺案件調查時證述無誤（見該卷第二十六頁背
      面），惟佳榮公司嗣確未依約配合同案被告卯○○辦理該五筆土地之合併分割
      及過戶手續，其原因業據證人張碧拱（即張哲敬）於臺灣高等法院臺中分院上
      開案件調查時結證稱：本件買賣合約係其依照雙方意思所寫，並代為辦理合併
      分割，卯○○購地目的是要規劃分割出售，因本案五筆土地原先佳榮公司已向
      合作金庫南豐原支庫設定抵押，且本案五筆土地上仍有些廢棄之建物，須由銀
      行出具同意書方可整地及辦理合併分割，同意書亦由其代為向合作金庫南豐原
      支庫洽辦，但迄八十五年十一月間才取得同意書，因佳榮公司之戊○○表示卯
      ○○曾口頭承諾要先給二千萬元，卻未履行，且分期給付金額太少，故要其暫
      緩辦理合併分割等語（見該院卷第六十三至六十四頁），惟同案被告卯○○於
      臺灣高等法院臺中分院上開案件調查時，則否認有口頭承諾要付二千萬元予佳
      榮公司，並陳稱：訂約後戊○○說介紹人莊進興曾答應要幫其以本案五筆土地
      向銀行增貸二千萬元，戊○○意思是要其多給二千萬元，但其並未答應等語（
      見該院卷第六十四頁），而證人戊○○於臺灣高等法院臺中分院上開案件調查
      時亦坦認：訂約之初莊進興確有表示要付二千萬元訂金，否則也要幫其增貸二
      千萬元，但後來並未履行承諾，故其要代書暫緩辦理等語（見該院卷第六十四
      頁背面至第六十五頁），足見同案被告卯○○所以未能依約將本案五筆土地依
      原定規劃辦理整地、合併分割及過戶予告訴人壬○○、庚○○、丙○○、甲○○、寅○○、乙○○、辛○○○、丁○○、子○○等人，實際係告訴人戊○○
      因與同案被告卯○○關於該二千萬元增貸金之爭執，乃要證人張碧拱暫緩配合
      辦理本案五筆土地之合併分割及過戶手續所致。參以同案被告卯○○為此曾先
      於八十五年十月十一日以存證信函要求佳榮公司辦理過戶及點交土地，迨於八
      十五年十一月七日再以存證信函向佳榮公司表示解除契約及要求返還已付訂金
      ，此有存證信函二份附卷可參，倘同案被告卯○○確有藉詞銷售土地向告訴人
      壬○○、庚○○、丙○○、甲○○、寅○○、乙○○、辛○○○、丁○○、子
      ○○詐財情事，則其時彼已向告訴人壬○○、庚○○、丙○○、甲○○、寅○○、乙○○、辛○○○、丁○○、子○○取得訂金共一千七百六十九萬元，佳
      榮公司是否履約辦埋本案五筆土地之合併分割對其而言，應無關緊要，實無再
      三以存證信函向佳榮公司要求履約及表示解除契約必要。何況同案被告卯○○
      嗣後接獲佳榮公司於八十五年十二月二十日回應之存證信函後，亦曾至證人張
      碧拱處與告訴人戊○○洽談，但無結果，第二次同案被告卯○○又去，但未與
      告訴人戊○○碰面等情，亦經證人張碧拱於臺灣高等法院臺中分院調查時供證
      屬實（見該院卷第六十五頁背面），益證同案被告卯○○於其時仍企圖與佳榮
      公司協商，以謀求解困之道，由此足見共犯卯○○應無蓄意施詐情事。其乃因
      佳榮公司遲不配合辦理本案五筆土地合併分割，連帶使之無法履行與告訴人壬○○、庚○○、丙○○、甲○○、寅○○、乙○○、辛○○○、丁○○、子○○之買賣合約，一方面影響其後續土地價款之收入，另方面告訴人壬○○、庚○○、丙○○、甲○○、寅○○、乙○○、辛○○○、丁○○、子○○又以此
      要求解約退款，同案被告卯○○因之遭致週轉不靈，自可想見，自不能以同案
      被告卯○○嗣後未能與佳榮公司及告訴人壬○○、庚○○、丙○○、甲○○、
      寅○○、乙○○、辛○○○、丁○○、子○○履約並退還上開告訴人購地訂金
      ，即認被告己○○有與同案被告卯○○同案被告詐欺之情事。
（三）次關於同案被告卯○○就本案五筆土地編號Ｂ４、Ｂ５、Ｃ９部分，是否有一
      地二賣之詐欺情事一節，因本案五筆土地其中編號Ｂ４、Ｂ５土地原於售予告
      訴人壬○○、庚○○後，又售予告訴人丙○○，另編號Ｃ９土地部分售予於告
      訴人甲○○後又售予告訴人寅○○，此固為同案被告卯○○所是認，並於本院
      審理時陳稱：是經過地主同意，才將上開土地另出售丙○○、寅○○，並有口
      頭向告訴人壬○○、丙○○提到換地之事等語。且據告訴人丙○○於臺灣高等
      法院臺中分院上開案件調查時，陳稱：因其要求所購編號Ｂ１至Ｂ５之五筆土
      地要連在一起，同案被告卯○○於售地當時曾表示其中一筆已售予他人，彼要
      找買主協調，請其更換等語（見該院卷第六十一頁）；證人寅○○於該院上開
      案件調查時亦陳述：其當時要求編號Ｃ９、Ｃ１０兩塊土地合在一起才買，同案
      被告卯○○表示編號Ｃ９部分已有人購買，要與原買主協調等語（見該院卷第
      二十八頁）；告訴人壬○○則陳述：其於購買編號Ｂ４土地後，因資金不足，
      想要退出，故曾向同案被告卯○○表示如有人要買，可將該部分另售他人等語
      （見該院卷第八十九頁）相符，顯然同案被告卯○○於將編號Ｂ４、Ｂ５土地
      售予告訴人丙○○，及將編號Ｃ９土地售予告訴人寅○○之時，並未隱瞞各該
      部分土地先前已售予他人之事實，而係表示欲與前手協商讓出，其中編號Ｂ４
      土地之原買主即告訴人壬○○並已表示願讓出該部分，顯見同案被告卯○○並
      未以同一土地重覆出售之方式詐財甚明。至於告訴人壬○○於本院九十四年一
      月三十一日審理時，改陳述：共犯卯○○一地二賣云云，告訴人丙○○於本院
      九十四年四月十一日審理時，改陳稱：簽約及付款時，同案被告卯○○並無告
      知其中一筆土地已被其他買主買走了，而同案被告卯○○有無說要找其他買主
      來協商已不記得了云云，應是告訴人壬○○自八十五年購買系爭編號Ｂ４土地
      迄今，已事隔八年餘，有記憶不清之處所致，而其等在八十七年間於臺灣高等
      法院臺中分院上開案件作證時，事隔未滿二年，應以該時之記憶較為清晰正確
      ，故本院認為應以上開證人前於臺灣高等法院臺中分院上開案件陳述為真而可
      採。再者，告訴人庚○○、丙○○、甲○○、寅○○係分別於八十五年十月二
      十八日、八十五年十一月八日、八十五年十月十九日、八十五年十一月六日與
      承億興公司締約，其簽約之時間，與佳榮公司開始不願意履約之時間相近，故
      同案被告卯○○未及向告訴人庚○○、甲○○協調將Ｂ５、Ｃ９土地出賣他人
      之事，尚非屬不可想像。從而，同案被告卯○○應無故意以一地二賣之方式，
      詐騙告訴人壬○○、庚○○、丙○○、甲○○、寅○○之事。
（四）又承億興公司雖向佳榮公司以每坪土地七萬五千元購入本案五筆土地，此有不
      動產買賣合約書一份在卷可參，嗣承億興公司將系爭土地規劃為十七塊後，雖
      以每坪四萬五千元至八萬元不等價格，對外招攬承買客戶，而有所出售土地每
      坪單價有部分低於購入價格之情事，惟同案被告卯○○將靠近馬路部分以較高
價格售出（如編號Ａ部分），其餘部分則以較低價格售出，此乃其銷售策略之
      運用，尚難執此即認同案被告卯○○有詐財犯行。
四、綜上，被告己○○雖掛名為承億興公司之董事長，惟關於承億興公司之業務執行
    ，實際上均由同案被告卯○○負責，而同案被告卯○○於向佳榮公司購買本案五
    筆土地後，已支付土地價款六百十萬元予佳榮公司，然因佳榮公司遲未配合辦理
    土地合併分割及過戶，致同案被告卯○○無法對告訴人壬○○、庚○○、丙○○
    、甲○○、寅○○、乙○○、辛○○○、丁○○、子○○履約，而致週轉失靈，
    此實非同案被告卯○○於售地當時所能預見，要難令負詐欺取財罪責，而同案被
    告卯○○就本案五筆土地編號Ｂ４、Ｂ５、Ｃ９部分雖有一地二賣之事，然均有
    告知告訴人丙○○、寅○○，當無詐騙之意，且就本案五筆土地賣給告訴人壬○○、庚○○、丙○○、甲○○、寅○○、乙○○、辛○○○、丁○○、子○○之
    價格為每坪四萬五千元至八萬元不等，雖有每坪單價低於購入價格之情事，惟此
    乃其銷售策略之運用，尚難執此即認同案被告卯○○有何詐欺取財行為，則在同
    案被告卯○○均無法認定其有詐財行為之情況下，更難認定未實際為公司經營行
    為之被告己○○，有何詐欺取財之犯行。是被告己○○所辯，洵屬可採，本案應
    僅為被告己○○與告訴人壬○○、庚○○、丙○○、甲○○、寅○○、乙○○、
    辛○○○、丁○○、子○○、戊○○間之民事糾葛問題，核與刑法第三百三十九
    條第一項詐欺罪之構成要件不合，尚難對被告己○○以該罪相繩。此外，本院復
    查無任何積極證據足資證明被告己○○有何詐欺取財之犯行，既不能證明被告己○○犯罪，揆諸上揭刑事訴訟法之規定及判例意旨，依法應予諭知無罪，以免冤
    抑。
五、移送併辦（臺灣臺中地方法院檢察署八十七年度偵字第一六六四八號）意旨略為
    ：被告己○○與同案被告卯○○明知無給付能力，竟於八十五年十一月二十五日
    由共犯卯○○持由被告己○○所簽發付款人為臺中區中小企業銀行四民辦事處、
    帳號ＮＯ７８８－９號、支票號碼ＳＭＳＡ0000000號、面額二十五萬元
    、到期日八十五年十二月十九日之空頭支票一紙，向告訴人丑○○借款二十五萬
    元，不料，告訴人丑○○於上開支票屆期向付款人為付款之提示，竟不獲兌現，
    被告己○○與同案被告卯○○則逃匿無蹤，因認被告己○○所為亦涉犯詐欺取財
    之罪嫌，與前揭經起訴部分具有連續犯之裁判上一罪關係，應為起訴效力所及云
    云。惟查本案起訴部分，業經本院認定被告己○○並未有何詐欺取財之情事，並
    就該部分依法為無罪之諭知，則就移送併案部分顯無何裁判上一罪之不可分關係
    ，本院無從加以審酌，應退回由檢察官另為適法之處理，併此敘明。
據上論斷，應依刑事訴訟法第三百零一條第一項，判決如主文。
本案經檢察官辰○○到庭執行職務
中      華      民      國      九十四    年      四    月    二十五    日
                                  臺灣臺中地方法院刑事第一庭
                                      審判長法  官  張 智 雄
                                            法  官  許 惠 瑜
                                            法  官  周 瑞 芬
右正本證明與原本無異。
如不服本判決，應於送達後十日內向本院提出上訴狀（須附繕本），上訴於臺灣高等
法院臺中分院。
                                      書記官
中      華      民      國      九十四    年      四    月    二十五    日
